【裁判字號】    98,台上,1517
【裁判日期】    980820
【裁判案由】    給付工程款
【裁判全文】
最高法院民事判決            九十八年度台上字第一五一七號
上  訴  人  交通部公路總局第二區養護工程處
法定代理人  乙○○
訴訟代理人  徐文宗律師
被 上訴 人  根基營造股份有限公司
法定代理人  甲○○
訴訟代理人  吳俊昇律師
上列當事人間請求給付工程款事件，上訴人對於中華民國九十八
年四月二十九日台灣高等法院台中分院第二審判決（九十七年度
建上字第八號）提起上訴，本院判決如下：
    主  文
原判決關於命上訴人給付暨該訴訟費用部分廢棄，發回台灣高等
法院台中分院。
    理  由
本件被上訴人主張：伊於民國八十九年六月二日得標取得東西向
工程處公開招標系爭「東西向快速公路漢寶草屯線 E406標25K＋
300至27K＋000 萬年至林厝段工程」（下稱系爭工程），工程總
價新台幣（下同）十四億零八百二十萬三千一百七十六元，並於
同日與上訴人之前身交通部公路總局東西向快速公路中區工程處
（下稱中工處）訂立工程契約書（下稱系爭契約），系爭工程於
九十四年三月二十二日完成驗收。依該工程契約附件公路工程施
工說明書第三○一章第一條規定本工程所用之鋼筋其品質應符合
中國國家標準CNS560之規定，其規定僅泛言製造方法為鋼筋混凝
土用鋼筋，以平爐、純氧轉爐或電爐製煉之鋼胚經熱軋加工製造
之，並未區分為水淬鋼筋與熱軋鋼筋，嗣於八十九年五月十一日
新版之使用規範明確定義水淬鋼筋與熱軋鋼筋二種製造方法。伊
於投標當時計算工程成本，即以上述符合CNS560規範嗣後定義為
水淬鋼筋為計算工程成本基準，於八十九年七月開工後，亦以已
符合CNS560規範之水淬鋼筋施工，上訴人亦無意見。詎上訴人於
九十年四月品質稽核會議中，要求系爭工程鋼筋需改採用新規範
之熱軋鋼筋，伊為求系爭工程如期完工，依上訴人指示自九十年
五月十日以後改採價格較高之熱軋鋼筋施作，屬工程變更，自得
依系爭契約第九條約定，請求變更材料之單價。伊自上開時日起
改採熱軋鋼筋施作，共計34183.877 噸，原採購水淬鋼筋單價為
每公噸七千三百元，改採熱軋鋼筋每公噸七千九百元至九千元，
故以每公噸差價四百零八元計算，上訴人應給付伊增加工程成本
一千三百五十六萬零二百二十七元，且上訴人指定使用熱軋鋼筋
受有價差之利益，致伊增加工程成本受有損害，自得請求返還不
當得利。又因CNS560規範變更，上訴人要求改用熱軋鋼筋，致增
加成本，亦得依民法第二百二十七條之二規定，聲請法院增加給
付。求為判命上訴人給付一千零二十五萬五千一百六十三元，及
自訴狀繕本送達翌日起加計法定遲延利息之判決（被上訴人超過
上開請求部分業經原審判決敗訴，未經聲明不服）。
上訴人則以：被上訴人於八十九年五月五日投標之際，就國家標
準化記載熱軋鋼筋一項，應已列入標金考量而為投標，且系爭契
約單價內已有該項目存在，是被上訴人投標時已知鋼筋項之給付
應為熱軋鋼筋，並非國家標準變更後方改為熱軋鋼筋給付。兩造
自始未合意使用水淬鋼筋，被上訴人請求增加工程費用未涉及契
約工程項目變更，自無系爭契約第九條約定之適用。更何況對於
招標文件之規定如有疑義，應於接獲通知或機關公告之次日起十
日內以書面向招標機關提出異議，惟被上訴人並未依此辦理，足
證對熱軋鋼筋之給付並無意見，其要求增加給付，自有未合。且
依系爭契約第八條付款辦法，被上訴人施作鋼筋之工程款於每月
五日及二十日皆可估驗計價，其請求工程款之時效，應自各階段
工程完成得估驗時起算，被上訴人於九十三年二月十七日向行政
院公共工程委員會就增加工程費用申請調解，顯見上述請求權於
該時即得行使，其主張自工程驗收合格日起算，即非可採，被上
訴人請求權已罹於二年時效消滅等語，資為抗辯。
原審廢棄第一審所為被上訴人敗訴判決，改判命上訴人給付被上
訴人一千零二十五萬五千一百六十三元本息，並駁回被上訴人其
餘上訴，係以：兩造於八十九年六月二日簽訂系爭契約，約定須
使用符合CNS560規範之鋼筋，並非約定必須使用熱軋鋼筋。得標
時CNS560係規範規定：鋼筋製造方法為「平爐、純氧轉爐，或電
爐製煉之鋼錠經熱軋加工製造之」。故鋼筋之製造方法符合上開
規定，即合乎雙方約定，且參台北市土木技師公會鑑定報告（下
稱系爭鑑定報告）第三頁所載內容，足悉水淬鋼筋亦係以平爐、
純氧轉爐，或電爐製煉之鋼錠經熱軋加工製造，其與熱軋鋼筋之
不同處在於：熱軋鋼筋係自然冷卻，但水淬鋼筋則係用水冷卻，
至規範所要求之化學成分，兩者相同，雖在上訴人招標系爭工程
時，中國國家標準CNS560鋼筋混凝土用鋼筋指熱軋鋼筋，惟兩造
訂約時國家標準CNS560既然修正水淬鋼筋亦符合，則被上訴人以
水淬鋼筋施工當符合債之本旨。倘兩造約定符合CNS560規範之鋼
筋專指熱軋鋼筋，則該日前被上訴人以水淬鋼筋施作4595.973噸
的工程，當無法通過驗收，可證水淬鋼筋符合兩造間契約約定。
兩造簽約時，符合CNS560規範之鋼筋包含水淬鋼筋與熱軋鋼筋，
不論使用水淬鋼筋或熱軋鋼筋，均符合債之本旨。被上訴人使用
水淬鋼筋一段時期後，上訴人於歷次查驗及估驗中皆同意辦理估
驗，雙方顯已合意選用水淬鋼筋。上訴人嗣後指定使用熱軋鋼筋
，自屬契約變更，依照誠信原則，其間差價上訴人自應負擔。且
參系爭工程契約第九條第一項約定，上訴人指定使用熱軋鋼筋為
契約變更，被上訴人請求上訴人協議單價時，上訴人對是否同意
增加給付工程款一事不置可否。被上訴人依上訴人之指示使用熱
軋鋼筋雖不得拒絕，依照誠信原則，理應得請求增加給付。被上
訴人於九十年五月九日止使用之水淬鋼筋數量為4595.973噸，而
兩造於驗收結算之熱軋鋼筋總用量為38779.85噸，兩數之差額34
183.877 噸即為熱軋鋼筋之使用量，為兩造所不爭執，堪信為真
。參酌證人呂震世證稱情節，及其提出台灣區鋼鐵同業公會函備
註欄之註記熱軋鋼筋每噸貴水淬鋼筋三百元，並以此為計算之標
準，則上訴人應補償被上訴人之價額為一千零二十五萬五千一百
六十三元。依兩造間承攬契約內容，材料、施工均由上訴人負責
，中工處僅給付價金並取得工作物，衡其實質內容，不失為買賣
。本件承攬價金或報酬請求權，應無二年短期消滅時效期間規定
之適用。從而，被上訴人本於兩造間承攬契約，請求上訴人給付
同上金額及自九十六年四月十四日起算之法定遲延利息部分，為
有理由，應予准許等詞，為其判斷之基礎。
按解釋契約，應以當事人立約當時之真意為準，而真意何在，又
應以過去事實及其他一切證據資料為斷定之標準，不能拘泥文字
致失真意。查上訴人於八十九年四月七日公開招標「東西向快速
公路漢寶草屯線E406標25K＋300至27K＋000萬年至林厝段工程」
，由被上訴人以十四億零八百二十萬三千一百七十六元得標，系
爭工程並於九十四年三月二十二日始完成驗收，此為原審所確定
之事實。徵諸系爭工程契約於首頁已載明: …為將左列工程交由
被上訴人承攬，經雙方同意訂立契約如左…，並分別於契約第七
條、第八條約定工程期限及付款辦法，於第十三條、第十五條、
第十六條中亦詳載逾期責任及終止契約權之行使等情，且被上訴
人亦自承其並依承攬契約之法律關係而為請求（見原審二卷三六
頁），於此情形，得否謂兩造間訂約之真意，係重在財產權之移
轉，已非無疑。原審未進一步探求當事人之真意為何，遽以上開
情詞，而為不利上訴人之判斷，已有可議。其次，上訴人主張被
上訴人於一審主張熱軋鋼筋數量為33235.85噸，嗣於九十七年九
月一日言詞辯論狀內改稱34183.877 噸，兩者已有不同，否認其
為真正等語（原審二卷二五、二六頁），觀諸被上訴人主張熱軋
鋼筋數量為34183.877噸，係以自行製作之406標鋼筋及彎紮總結
算數量、施工日報告表為據（一審卷八七、一七九、一八二頁）
，其上似未經上訴人審核，亦無熱軋鋼筋種類之記載，原審遽以
兩造就熱軋鋼筋之使用量34183.877 噸，並不爭執，亦有認定事
實未憑證據之違誤。又參諸系爭鑑定報告上已載明有關#6號至#1
1 號熱軋鋼筋與水淬鋼筋之價差，且被上訴人亦自承使用鋼筋中
#6號至9號鋼筋都有，因為設計，採用不同的鋼筋，10號至13 號
也有，數量比較沒那麼多等情（系爭鑑定報告八頁、原審二卷四
一頁），原審未於判決理由項下說明上開價差資料不可採之理由
，遽以證人呂震世提出台灣區鋼鐵同業公會函備註欄之註記熱軋
鋼筋每噸貴水淬鋼筋三百元等語，執為計算之標準，亦難認無判
決理由不備之違誤。究竟被上訴人使用之熱軋鋼筋種類有幾？各
類熱軋鋼筋與水淬鋼筋之價差如何？數量各係若干？與被上訴人
得否為本件請求所關頗切，均待釐清。本件事實未明，本院無從
為法律上之判斷。上訴論旨，執以指摘原判決關其敗訴部分不當
，求予廢棄，非無理由。
據上論結，本件上訴為有理由。依民事訴訟法第四百七十七條第
一項、第四百七十八條第二項，判決如主文。
中    華    民    國  九十八  年    八    月   二十   日
                      最高法院民事第四庭
                          審判長法官  劉  延  村
                                法官  許  澍  林
                                法官  黃  秀  得
                                法官  許  正  順
                                法官  魏  大  喨
      本件正本證明與原本無異
                                      書  記  官
中    華    民    國  九十八  年    九    月    一    日
                                                      Ｑ


司法院資訊處製作；財團法人民間司法改革基金會備份。
